【裁判字號】    94,上訴,2360
【裁判日期】    950427
【裁判案由】    常業重利等
【裁判全文】
臺灣高等法院臺中分院刑事判決        94年度上訴字第2360號
上  訴  人
即  被  告  壬○○
上  訴  人
即  被  告  子○○
共      同
選任辯護人  宋永祥律師
共      同
選任辯護人  陳芝荃律師
上列上訴人因常業重利等案件，不服臺灣彰化地方法院94年度訴
字第901號中華民國94年9月30日第一審判決（起訴案號：臺灣彰
化地方法院檢察署94年度偵字第1449、3130號，併辦案號：同署
94年度偵字第5082號），提起上訴，本院判決如下：
      主  文
原判決撤銷。
壬○○共同常業重利，處有期徒刑拾月。附表所列之物沒收。
子○○共同常業重利，處有期徒刑肆月，如易科罰金，以佰元
折算壹日。附表所列之物沒收。
      事  實
一、壬○○意圖不法利得，自民國 (下同 )九十三年七月間許即
    開始經營地下錢莊，於報紙刊登廣告或夾報廣告，提供0000
    000000號之電話門號供不特定之借款人與其聯絡，乘不特定
    之借款人急迫、輕率之際，在彰化縣境內，貸以金錢，取得
    與原本顯不相當之重利，並以之為業，分別由與其有常業重
    利犯意聯絡之不詳姓名成年男子數人 (確實人數不詳，至少
    三人)及子○○ (自九十四年二月十五日參與)先後載其前往
    約定地點向借款人索取利息或本金。渠等犯行如下：辛○○於民國 (下同 )九十三年十二月底某日，向壬○○借款新
    台幣（下同）三萬元，預扣第一期利息七千五百元，實拿二
    萬二千五百元，以其身分證及面額為三萬元之本票一張為擔
    保品，提供給壬○○持有，約定每一萬元收取二千五百元利
    息，每十天為一期，壬○○並已收取利息約七、八萬元寅
    ○○於九十四年二月十四日，向壬○○借款三萬五千元，預
    扣第一期利息七千元，實拿二萬八千元，以其身分證及面額
    為三萬五千元之本票一張為擔保品，提供給壬○○持有，約
    定每一萬元收取二千元利息，每十天為一期，壬○○已收取
    第一期利息七千元。石萬國於九十三年七月十三日，在彰
    化縣北斗鎮螺青國小旁，因急須現金繳房貸，依夾報廣告電
    話向刊登0000000000號之壬○○（自稱林先生）
    借款三萬元，當日即扣除利息六千元，實拿二萬四千元，其
    利息計算以一萬元為計收單位，每十天為一期，利息二千元
    ，並於借款當日開立一張三萬元商業本票及身分證、健保卡
    作為貸款抵押，石萬國已支付數萬元利息。丑○○於九十
    四年一月十八日上午八時許，在彰化縣彰化市○○路與泰和
    路口，因急須現金繳材料費，依夾報廣告電話向刊登
    0000000000號之壬○○（自稱溫先生）借款二萬元，當日即
    扣除利息四千元，實拿一萬六千元，其利息計算以一萬元為
    計收單位，每十天為一期，利息二千元，並於借款當日開立
    一張二萬元商業本票及身分證作為貸款抵押，丑○○已支付
    三次利息。巳○○於九十四年二月四日上午八時許，在南
    投縣南投市○○路○段附近，因急須現金周轉，依夾報廣告
    電話向刊登0000-0 00000號之壬○○（自稱溫先生）借款二
    萬五千元，當日即扣除利息五千元，實拿二萬元，其利息計
    算以一萬元為計收單位，每十天為一期，利息二千元，並於
    借款當日開立一張二萬五千元商業本票及機車駕駛執照作為
    貸款抵押。辰○○於九十三年十月二十六日，在彰化縣彰
    化市○○路家樂福量販店前，因急須現金繳貸款，依夾報廣
    告電話向刊登0000 000000號之壬○○，借款二萬元，當日
    即扣除利息五千，實拿一萬五千元，其利息計算以一萬元為
    計收單位，每十天為一期，利息二千五百元，並於借款當日
    開立一張二萬元商業本票及身分證影本及國民黨黨證、戶口
    名簿作為貸款抵押，辰○○先後已支付九次利息計四萬五千
    元，其間辰○○因有兩次慢繳利息，壬○○於九十四年一月
    間某日至辰○○住處噴油漆，嗣更與子○○基於恐嚇危害安
    全之犯意聯絡，於同年二月十六日上午至辰○○住處丟油漆
    並留下書有如不付款要殺其全家及0000-000000號電話要辰
    ○○與其聯絡之字條，以此加害生命之事，恐嚇辰○○，致
    辰○○心生畏懼。戊○○於九十四年一月十四日，在南投
    縣草屯鎮○○路附近，因急須現金周轉，依夾報廣告電話向
    刊登00 00-000000號之壬○○（自稱溫先生）借款二萬元，
    當日即扣除利息四千元，實拿一萬六千元，其利息計算以一
    萬元為計收單位，每十天為一期，利息二千元元，並於借款
    當日開立一張二萬元商業本票及身分證作為貸款抵押。戊○○於九十四年二月十四日再向壬○○（自稱溫先生）借款二
    萬元，當日即扣除利息四千元，利息計算方式同上，戊○○
    共計支付四千元利息三次，八千元利息二次，並已償付四萬
    元本金。卯○○於九十四年一月三日，在彰化縣花壇鄉○○路麥當勞附近，因急須繳小孩醫藥費，依夾報廣告電話向
    刊登0000000000號之壬○○（自稱溫先生）借款一萬元，當
    日即扣除利息二千元，實拿八千元，其利息計算以一萬元為
    計收單位，每十天為一期，利息二千元，並於借款當日開立
    一張一萬元商業本票及身分證作為貸款抵押。卯○○計支付
    五次利息一萬元，並已償付本金。乙○○於九十三年八月
    十六日，在彰化縣彰化市○○路南興國小附近，因急須繳醫
    藥費，依夾報廣告電話向刊登0000 -000000號之壬○○（自
    稱溫先生）借款3萬元，當日即扣除利息六千元，另扣一千
    元證件保費，實拿二萬三千元，其利息計算以一萬元為計收
    單位，每十天為一期，利息二千元，並於借款當日開立一張
    三萬元商業本票及身分證作為貸款抵押。乙○○先後已支付
    數萬元利息。癸○○於九十三年十二月二十七日，在南投
    縣南投市○○路○段聖和宮附近，因急須繳車貸款，依夾報
    廣告電話向刊登0000 000000號之壬○○（自稱溫先生）借
    款二萬五千元，當日即扣除利息五千元，實拿二萬元，其利
    息計算以一萬元為計收單位，每十天為一期，利息二千元，
    並於借款當日開立一張二萬五千元商業本票及身分證、行車
    執照作為貸款抵押。癸○○計支付七次利息三萬五千元。
    丁○○於九十三年十二月三十一日，在彰化縣彰化市○○
    路麥當勞前，因急須繳會款，依夾報廣告電話向刊登
    0000-000000號之壬○○（自稱溫先生）借款三萬元，當日
    即扣除利息一千五百元，實拿二萬八千五百元，其利息計算
    以一萬元為計收單位，每十天為一期，利息五百元，並於借
    款當日開立一張三萬元商業本票作為貸款抵押。丁○○計支
    付四次六千元之利息。己○○於九十四年二月一日，在南
    投縣草屯鎮○○○路附近，因急須繳罰款，依夾報廣告電話
    向刊登0000-000 000號之壬○○（自稱溫先生）借款一萬五
    千元，當日即扣除利息三千元，實拿一萬二千元，其利息計
    算以一萬元為計收單位，每十天為一期，利息二千元，並於
    借款當日開立一張一萬五千元商業本票及身分證作為貸款抵
    押。己○○先後共支付七千五百元利息。庚○○於九十四
    年二月一日，在南投縣竹山集山路附近，因急需用錢，依夾
    報廣告電話向刊登0000-000000號之壬○○（自稱溫先生）
    借款二萬元，當日即扣除利息四千元，實拿一萬六千元，其
    利息計算以一萬元為計收單位，每十天為一期，利息二千元
    ，並於借款當日開立一張二萬商業本票及身分證作為貸款抵
    押，庚○○並已繳二期利息八千元。嗣辛○○因無力支付利
    息，方報警處理，而壬○○與子○○於九十四年二月十六日
    下午三時四十五分許，在彰化縣鹿港鎮○○路與平和路口收
    取利息時，為警當場查獲。並扣得壬○○等所有經營地下錢
    莊所得及所用之現金五十一萬一千元、銀行金融卡一張、提
    款卡一張、存摺五本、收款單據一張、印章六枚、行動電話
    五支、商業本票十八張、支票二張等物。
二、案經彰化縣警察局移送臺灣彰化地方法院檢察署檢察官偵查
    起訴暨移送併案。
      理  由
一、訊據被告壬○○除否認曾向被害人辰○○恐嚇外，坦承其餘
    犯行，辯稱：伊並未去辰○○住處噴油漆及恐嚇，除子○○
    外其餘載伊之人，並不知道伊是去討債，被告子○○僅坦承
    與被告壬○○前往鹿港收取利息及去辰○○住處催討債務，
    否認其餘犯行，辯稱：伊在九十四年二月十五日才去，未參
    與放貸，亦未去辰○○住處噴漆、恐嚇云云。惟查：上揭常
    業重利之事實，業據被告壬○○於警訊、偵查及原審法院暨
    本院審理中坦承不諱，核與被害人辛○○、寅○○、甲○○
    、丑○○、辰○○、癸○○、丁○○、庚○○等人於警訊中
    之陳述及巳○○、卯○○於偵查中之證述暨乙○○、戊○○
    、己○○於本院審理中證述情節相符 (被告二人及選任辯護
    人對被害人辛○○等人警訊中所述於本院審理中並無異議，
    本院審酌該等警訊筆錄係被害人案發之初陳述借貸經過，均
    係出自渠等之自由意志，自得採酌，另巳○○、卯○○二人
    偵查中所述與渠等警訊中所述相符，亦無顯不可信之情況，
    亦得採酌 )，並有附表所示之物及商業本票十八張、支票二
    張、身分證十三張、健保卡三張、機車、汽車駕駛執照、戶
    口名簿等物扣案暨指認表十二張、贓物認領保單九張在卷可
    稽，被告壬○○自白與事實相符，應堪採信。次查被告子○○於警訊時供稱：伊於九十四年二月十五日被告至壬○○經
    營之地下錢莊工作等語，於偵查時供稱：伊知道壬○○經營
    地下錢莊，負責載他收款等語，核與被告壬○○於於警訊時
    供稱：子○○知道我經營地下錢莊，他於九十四年二月十五
    日開始加入我所經營地下錢莊，負責開車載我至借款人處所
    收取利息，其間吃住及車子加油均由我支付，薪資尚未計算
    等語相符 (被告子○○及其選任辯護人對被告壬○○警訊中
    所言，於本院審理時中並無異議，本院審酌該警訊筆錄係被
    告壬○○於案發之初本於其自由意志所述，自得採酌)。再
    查依被害人辛○○、寅○○、石萬國、丑○○、辰○○、癸○○、丁○○等警訊、被害人卯○○、巳○○等人於偵查中
    之證述，堪認搭載被告壬○○前往收取利息、本金者除被告
    子○○外另最少有不詳姓名之成年男子三人，被告壬○○於
    本院審理時供稱：有時會給他們幾千元（每次不定額）幫他
    們加油等語，該等不詳姓名者豈會不知被告壬○○在經營地
    下錢莊以貸放現款取得以原本顯不相當之重利為常業。又證
    人辰○○於警訊時陳述：壬○○與另外一入個人於九十四年
    一月間某日至伊住處噴油漆及有一次丟油漆，並留下字條，
    伊如不付款要殺伊全家，並留下0000-0 00000行動電話號碼
    要伊與其聯絡等語，嗣於原審證述：伊因為慢繳利息被催，
    於九十四年一月間住處牆壁及窗戶被噴油漆，九十四年二月
    間住處被丟油漆，牆壁被貼字條，上面有電話號碼，叫伊跟
    他聯絡，不然就不好看，當時會害怕，該段期間沒有向其他
    人借錢，亦沒有與他人發生糾紛等語。被害人辰○○於警訊
    及原審中就恐嚇部分所述有異，在原審審理中，因被告已覓
    得被害人辰○○，且與之和解，有和解書，被害人辰○○於
    原審審理中，難免因和解之故，而為淡化之指證。如僅係表
    示不然就不好看，被害人辰○○豈會害怕？被害人辰○○於
    警訊中所供，顯具有較可信之特情況，且係證明被告等犯恐
    嚇犯罪所必要，自有證據能力。另被害人辰○○於本院更證
    述：九十四年二月十六日早上噴完油漆後，子○○當天下午
    有開車載壬○○來伊家催收利息，他們還有說油漆、留字條
    是他們做的，他們說這是照公司的規定等語，而扣案之0000
    -000000號行動電話確係被告壬○○所有供與借款人聯絡使
    用，業據被告壬○○於警訊、偵查中供述甚詳。未查依被告
    壬○○等放貸之利息核算，大都係年息七百二十％，僅被害
    人丁○○部分係年息一百八十％，最高達年息九百％，自屬
    重利，被害人辛○○等人若非急迫、輕率豈會以此重利借貸
    ，又刑法上之常業犯，指反覆以同種類行為為目的之社會活
    動之職業性犯罪而言，至於犯罪所得之多寡，是否恃此犯罪
    為唯一之謀生職業，則非所問，縱令兼有其他職業，仍無礙
    於該常業犯罪之成立 (最高法院八十五年度台上字第五一○
    號判例參照)，被告壬○○自九十三年七月間即開始刊登廣
    告從事放貸收取重利，並僱請不詳姓名者多人及被告子○○
    ，其恃放貸所得唯生並以之為業之犯意至為炯然，被告子○○明知被告壬○○經營地下錢莊，竟乃載其四處收取利息並
    參與恐嚇辰○○，具有常業重利及恐嚇之犯意亦堪認定。綜
    上所述，本件事證明確，被告等上開所辯均係脫卸之詞，不
    足採信，犯行均堪認定。
二、核被告壬○○、子○○所為，均係犯刑法第三百四十五條之
    之常業重利罪及第三百零五條之恐嚇罪。被告壬○○、子○○彼此間有犯意聯絡及行為分擔，為共同正犯，被告壬○○
    就所犯常業重利罪另與其他不詳姓名之成年男子數人間 (至
    少三人 )有犯意聯絡及行為分擔，亦為共同正犯。被告二人
    所犯上開二罪間，有方法結果之牽連關係，從一重之常業重
    利罪處斷。公訴人未就被告放貸了予庚○○部分及九十四年
    二月十四日第二次貸與戊○○二萬元部分暨被告子○○恐嚇
    部分起訴，然此部分與起訴判罪部分分別有實質上一罪及牽
    連犯之裁判上一罪之關係，為起訴效力所及，本院自應併予
    審理。原審予以論罪科刑固非無見，惟查卯○○借貸之時間
    係九十四年一月三日 (見卯○○警訊所述)，原審誤載為九
    十四年十月三日，乙○○借貸之時間係九十三年八月十六日
    (見乙○○警訊所述)，原審誤載為九十四年八月十六日，另
    除被告子○○外尚有其餘不詳姓名之成年男子數人 ( 至少
    三人)與被告壬○○至借款人處索討本金、利息，原審未論
    以共犯，原審漏未就被告壬○○於九十四年二月十四日第2
    次貸與戊○○二萬元部分審理，再被告子○○係九十四年二
    月十五日方開始搭載被告壬○○向借款人索取利息及恐嚇辰
    ○○，原審誤認係自始即參與 (見後述)，均有未洽，被告
    壬○○、子○○上訴主張原審判決不當，均有理由，應由本
    院將原審判決撤銷改判，爰審酌被告二人犯動機、目的、手
    段、所為時間之長短、對社會金融秩序所生之危害暨犯罪後
    業與多數被害人達成和解等一切情狀，各量處如主文第二、
    三項所示之刑，被告子○○部分並諭知易科罰金之折算標準
    。扣案如附表所示之物分別係被告壬○○所有供犯罪使用及
    犯罪所得之物，業據被告壬○○供述在卷 (雖被告壬○○辯
    稱扣案現款其中二十萬元係伊母親向伊大阿姨借的，另外十
    萬元係伊母親貸款所得云云，然並未能提出證據供調查確認
    ，空言否認，自不足採)，分別依刑法第三十八條第一項第
    二、三款規定宣告沒收。至被告子○○所有之行動電話二支
    及現款二萬三千六百元，無證據足證係犯罪所得或供犯罪使
    用或預備用之物，另本罪十八張、支票二張，如被害人償還
    借款，自得取回（被告業與大部分之被害人達成和解，拋棄
    債權，被害人自得取回，其餘被害人如未償還本金，被告依
    法得主張權利），另其餘扣案物品與被告等犯罪無涉，爰均
    不予宣告沒收。
三、公訴意旨另以被告子○○自九十三年七月十三日起至九十四
    年二月十四日間與被告壬○○共同經營地下錢莊，貸款予急
    迫、輕率之不特定人，收取與原本顯不相當之重利，並以之
    為業，因認被告子○○此部分另犯刑法第三百四十五條之常
    業重利罪嫌云云。按犯罪事實應依證據認定之，無證據不得
    認定犯罪事實，刑事訴訟法第一百五十四條第二項定有明文
    。訊據被告子○○堅稱自九十四年二月十五日才參與，核與
    被告壬○○於本院審理時供稱：有跟子○○說過年後要僱他
    ，他是九十四年二月十五日才參與等語相符合，另被害人寅
    ○○於警訊陳述：子○○伊不認識，被害人石萬國、丑○○
    、巳○○、卯○○、乙○○、癸○○、丁○○、己○○於警
    訊均陳述：可以確認壬○○一人等語，被害人辰○○於本院
    證述：只見過子○○一次，在二月十六日下午，他開車載壬○○到伊家等語，此外且查無其他證據足認被告子○○於九
    十四年二月十五日前有參與上開犯行，殊難僅憑被害人庚○○於警訊時陳稱：壬○○、子○○就是對伊放貸收利息之人
    ，遽認被告子○○於九十四年二月十五日之前即參與，因與
    右開判罪部分分別有實質上一罪及裁判上一罪之牽連關係，
    爰不另為無罪之諭知。
四、據上論斷，應依刑事訴訟法第三百六十九條第一項前段、第
    三百六十四條、第二百九十九條第一項前段、刑法第二十八
    條、第三百四十五條、第三百零五條、第五十五條、第三十
    八條第一項第二、三款、第四十一條第一項前段、罰金罰鍰
    提高標準條例第一條前段、第二條，判決如主文。
本案經檢察官丙○○到庭執行職務。
中    華    民    國    95    年    4    月   27      日
                刑事第九庭  審判長法  官  陳  筱  珮
                                  法  官  余  仕  明
                                  法  官  康  應  龍
上列正本證明與原本無異。
如不服本判決應於收受送達後十日內向本院提出上訴書狀，其未
敘述上訴之理由者並得於提起上訴後十日內向本院補提理由書（
均須按他造當事人之人數附繕本）。
                                  書記官  姚  錫  鈞
中    華    民    國    95    年    4     月    28    日
附表：
編號  品       名                     備    考
 新台幣五十一萬一千元。           供犯罪使用及犯罪所得
 林俊璋第一銀行存活期存摺一本及彰
   化商業銀行彰化分行期存摺一本、提   供犯罪使用
   款卡一張、印章二枚。
 侯明宏彰化商業銀行南投分行存摺一   供犯罪使用
   本、印章一枚。
 吳國志彰化商業銀行南投分行存摺一   供犯罪使用
   本、印章一枚。
 帳號000－000000000號   供犯罪使用
   華南銀行金融卡一張。
 吳志清第一銀行存摺一本、印章一枚。 供犯罪使用
 蔡偉民印章一枚及收款單據一張。     供犯罪使用
ＴＯＰＩＵＸ牌ＳＩＭ卡號０９２５３  供犯罪使用
  ３３２３９行動電話一支、三星牌ＳＩ
  Ｍ卡號0000000000行動電話
  一支、摩托羅拉牌ＳＩＭ卡號0000
  000000行動電話一支、諾基亞牌
  ＳＩＭ卡號0000000000行動
  電話一支、ＢＥＮＱ牌ＳＩＭ卡號00
  00000000行動電話一支。
                                                      Ｆ


司法院資訊處製作；財團法人民間司法改革基金會備份。
